【裁判字號】    98,訴,1499
【裁判日期】    990902
【裁判案由】    確認買賣關係不存在
【裁判全文】
臺灣臺南地方法院民事判決              98年度訴字第1499號
原      告  台北富邦商業銀行股份有限公司
法定代理人  戊○○
訴訟代理人  丙○○
            乙○○
被      告  丁○○
            甲○○
訴訟代理人  林金宗律師
複  代理人  林媗琪律師
上列當事人間請求確認買賣關係不存在等事件，經本院於民國99
年8月12日言詞辯論終結，判決如下：
    主  文
確認被告間於民國九十七年十二月八日就坐落臺南市○○區○○
段一八二八地號、面積八一點六九平方公尺、權利範圍全部之土
地及其上一三一建號即門牌號碼臺南市○○區○○街九十號建物
（包含未保存登記建物）、權利範圍全部所為之買賣關係不存在
。
被告甲○○應將前項土地及建物，於民國九十七年十二月十九日
以買賣為原因所為之所有權移轉登記，予以塗銷。
原告其餘之訴駁回。
訴訟費用新臺幣壹拾貳萬仟玖佰肆拾柒元，由被告丁○○、甲
○○負擔其中新臺幣壹拾壹萬壹仟伍佰伍拾貳元，餘新臺幣壹萬
貳仟佰玖拾伍元由原告負擔。
    事實及理由
壹、程序方面
一、按確認之訴非原告有即受確認判決之法律上利益者，不得提
    起。所謂即受確認判決之法律上利益，係指法律關係之存否
    不明確，原告主觀上認其在法律上之地位有不安之狀態存在
    ，且此種不安之狀態，能以確認判決將之除去者而言，有最
    高法院52年台上字第1240號判例意旨參照。查本件原告主張
    其為訴外人JOIN-ONE INDUSTRIAL LIMITED公司（下稱JOIN-
    ONE公司）之債權人，而被告丁○○為JOIN-ONE公司之連帶
    保證人，尚積欠原告借款債務未清償，經原告於民國98年7
    月21日對被告丁○○聲請核發支付命令，本院於98年7月24
    日核發98年度司促字第23789號支付命令，被告丁○○應向
    原告清償債務美金5,425,474.09元，及如該支付命令附表所
    示之利息、違約金，並賠償程序費用新臺幣500元，上開支
    付命令並已確定在案等語，業經本院取調本院98年度司促字
    第23789號事件卷宗核閱屬實。是被告間就系爭臺南市○○
    區○○段1828地號土地及其上131建號建物之所訂之買賣契
    約、移轉所有權登記行為是否出於通謀虛偽意思表示而為，
    關乎上開不動產是否仍為被告丁○○所有、原告得否對上開
    不動產聲請強制執行以滿足自己之債權，而兩造間對此既有
    爭執，原告自有提起本件訴訟以確認被告間就上開不動產所
    為之買賣關係是否存在之利益，合先敘明。
二、次按，訴狀送達後，原告不得將原訴變更或追加他訴。但擴
    張或減縮應受判決事項之聲明，或不甚礙被告之防禦及訴訟
    之終結者，不在此限，民事訴訟法第255條第1項第3款、第7
    款定有明文。本件原告起訴先位聲明請求確認被告間於97年
    12月8日就臺南市○○區○○段1828地號及其上131建號建物
    之買賣關係不存在，備位聲明請求撤銷被告間於上開時間就
    上開土地及建物所為之買賣行為及於97年12月19日就上開土
    地及建物所為之所有權移轉登記行為，嗣於訴訟中擴張其先
    位聲明為請求確認被告間就上開土地及建物（包含未保存登
    記建物）之買賣關係不存在，備位聲明為請求撤銷被告間就
    上開土地及建物（包含未保存登記建物）所為之買賣行為及
    所有權移轉登記行為，核原告所為，係屬擴張應受判決事項
    之聲明及於上開土地上未經保存登記之建物，且不甚礙被告
    之防禦及訴訟之終結，合於上開規定，應予准許。
三、被告丁○○經合法通知，未於言詞辯論期日到場，核無民事
    訴訟法第386條所列各款情事，爰依原告之聲請，由其一造
    辯論而為判決。
貳、實體方面
一、原告起訴主張：
(一)訴外人JOIN-ONE公司向原告借款美金(1)195,590元(2)245,990
    元(3)230,637元(4)958,961.62元(5)224,300元(6)259,655元(7)9
    5,605元(8)358,96 7.6元(9)45,690元(10)380,000元；另訴外人
    JOIN-ONE公司約定與原告為衍生性金融商品交易，由於訴外
    人JOIN-ONE公司97年12月17日交易部位市場評價損失（MTML
    OSS ）超過通知門檻，經原告催告後仍未於補繳擔保品期限
    前提供擔保品，原告遂依約於97年12月19日就訴外人JOIN-O
    NE公司尚未結清之各項交易逕予平倉後，訴外人JOIN-ONE公
    司應於97年12月24日給付權利金美金3,610,000元。被告丁
    ○○為上開債務之連帶保證人，依法應負連帶清償責任，經
    鈞院核發98年度司促字第23789號支付命令，命被告丁○○
    應向原告清償債務美金5,425,474.09元，及約定之利息、違
    約金，並賠償程序費用新臺幣500元，並經確定在案。詎料
    被告丁○○為脫免其清償責任，竟於前開債務發生逾期之際
    ，將其所有位於臺南市○○區○○段1828地號、面積81.69
    平方公尺、權利範圍全部之土地（下稱系爭土地）及其上
    131建號即門牌號碼台南市○○區○○街90號建物、權利範
    圍全部與未保存登記建物（下稱系爭建物）與被告甲○○基
    於通謀虛偽之意思表示，成立虛偽買賣，並迅予辦妥所有權
    移轉登記，使原告僅得聲請執行查封被告丁○○所有臺南市
    ○○區○○段1827地號、面積6.25平方公尺、權利範圍全部
    之土地（該土地已由臺灣中小企業銀行設定最高限額新臺幣
    170萬元之第一順位抵押權，下稱1827地號土地）外，餘未
    扣得具實益之財產所得，致原告追索無門，嚴重侵害原告之
    權利。
(二)被告甲○○雖辯稱其於97年12月8日自第一商業銀行股份有
    限公司運河分行（下稱第一銀行運河分行）提款新臺幣50萬
    元，另以自有資金新臺幣30萬元，共計新臺幣80萬元，於同
    日簽約時交付被告丁○○，欲用以證明被告間有價金之交付
    ，惟可議的是97年12月11日、97年12 月15日又分別有新臺
    幣50萬元及新臺幣27萬元流回被告甲○○之銀行帳戶，且97
    年12月16日所開立票面金額新臺幣100萬元臺灣銀行臺南分
    行支票，依舊使用相同帳戶之款項，因此原告合理懷疑被告
    甲○○反覆使用相同資金。又被告甲○○於97年12月19日在
    臺南區中小企業銀行（京城商業銀行股份有限公司之前身）
    臺南分行（下稱京城銀行臺南分行）開立臺灣銀行臺南分行
    支票，用以支付過戶完畢應支付與被告丁○○之款項，其來
    源亦非來自被告甲○○帳戶，可知被告甲○○不僅現金短絀
    ，且來源亦可疑。另被告間就系爭土地及建物所約定之買賣
    價款為新臺幣250萬元，依本院向第一銀行運河分行函查被
    告甲○○於97年12月份存款交易明細之結果，被告甲○○於
    97 年12月18日支出現金新臺幣50萬元後，存款餘額僅存新
    臺幣9, 692元，及向京城銀行臺南分行函查結果，被告甲○
    ○於97年12月份並無任何交易且存款餘額亦僅有新臺幣601
    元，於短暫數天之間竟然可交付新臺幣250萬元與被告丁○
    ○，其資金來源實有可疑。再被告甲○○所提相關資產均與
    本案價金來源無關，若其真有現金資力，自可提示當時足資
    證明具有資力之金融機構存款資料，且就買賣價金之交付而
    言，依被告甲○○所提出存摺影本、申請簽發臺灣銀行支票
    收據及支票影本，僅可證明被告甲○○確有提領款項、申請
    簽發支票，尚無法證明其確實已交付各階段應付買賣價金與
    被告丁○○之事實。
(三)兩造同意由卓群不動產估價師事務所進行鑑價，依其提出之
    不動產估價報告書，系爭房地97年12月8日價格為新臺幣3,5
    22,353元，與被告間同日約定之買賣交易價格新臺幣250 萬
    元差價新臺幣1,022,353元，差距達40%，表示被告甲○○獲
    利40%，而被告丁○○則立即損失40%，以中華郵政最高存款
    利率即二年期定期儲蓄存款年利率僅1.035%相較，此筆交易
    利差幅度實係過大，非一般交易常態。
(四)依被告甲○○所提買賣契約書（下稱系爭買賣契約）中約定
    之價金交付日期及方法，被告間款項交付共分三階段，分別
    為(1)簽約及備證：97年12月8 日承買人即被告甲○○應付新
    臺幣80萬元正；(2)完稅：稅單開徵日承買人即被告甲○○應
    付新臺幣100 萬元正；(3)過戶：過戶完畢日承買人即被告甲
    ○○應付新臺幣70萬元正，然一般不動產買賣交易均會約定
    於交屋後再將尾款交付賣方，系爭買賣契約竟然沒有交易中
    最重要之「交屋」程序，顯不合理。又被告丁○○辦理系爭
    房地之所有權移轉登記予被告甲○○後，雖於98年1月16 日
    將其戶籍地變更為台南縣永康市○○街40號，惟系爭房地仍
    由其自由支配使用，此有原告與被告丁○○及其家屬黃裕明
    間往返之存證信函及回執聯可稽。
(五)被告間未併同買賣與系爭土地相鄰之1827地號土地，不論被
    告甲○○買受系爭房地之目的為投資或自用，漏未購買前開
    土地，對系爭房地而言均為重大瑕疵，嚴重影響系爭土地及
    建物使用之完整性及價值。又1827地號土地，雖編定為道路
    用地，然於臺南市政府徵收前，所有權人仍得依現況使用，
    若台南市政府依法徵收，計價方式乃依公告現值加計一定倍
    數，立即回收投資金額，如此為何被告甲○○未一併購買？
    更何況維持土地完整性之小面積畸零地，在不動產交易中至
    為關鍵，若未一併購買，將來可能須以數倍價格方能取得。
    另被告甲○○先前辯稱沒有購買1827地號土地之必要，後又
    辯稱買賣雙方根本就不知道系爭房地有增建庭院圍牆之一小
    段部分恰好坐落於1827地號土地上之情況，顯見被告甲○○
    於購買系爭房地時，根本未曾就標的情況評估，否則從地籍
    圖中顯而易見，怎可能不知前揭情況之存在？至1827地號土
    地雖有第三人臺灣中小企業銀行股份有限公司設定第一順位
    抵押權新臺幣170萬元，但與被告丁○○間無任何債務存在
    。由此觀之，被告間買賣行為於短短數日之內，從簽約、完
    稅、過戶一氣呵成，然買賣過程中全未就不動產完整性仔細
    評估，實突顯被告間所為之交易係通謀虛偽意思表示!
(六)系爭土地及建物與臺南市○○區○○段1829地號（下稱1829
    地號土地）及其上286 建號即門牌號碼臺南市○○區○○街
    88號建物（所有權人王黃貴美為被告丁○○之配偶，下稱28
    6 建號建物）以外觀來看係相連不可分共同使用之建物，且
    丁○○及其配偶王黃貴美先後取得系爭土地、系爭建物及相
    鄰1829地號土地、286 建號建物，並將部分牆壁打通共同使
    用約20年，其間亦重新整修，可知上開兩筆不動產，早已併
    同使用，自無單獨出售之理。又被告丁○○係商場名人，前
    由其擔任負責人的合一工業集團，橫跨兩岸三地，一年營收
    超過新臺幣40億元，約莫臺灣上市公司規模，其在國內所擁
    有之財產所得除系爭土地及建物外均以高流動性股票、存款
    等型態持有，隨時可變換成現金，豈有忍心變賣自62年起即
    設籍於此業已居住超過30年之系爭房地之理？
(七)綜上，被告間就系爭房地所為買賣行為，除買賣資金交易可
    疑及被告甲○○並無足夠現金資力購買系爭土地及建物、交
    易價格不合理外，系爭土地及建物仍由被告丁○○及其家族
    支配，無交屋程序且急於付清款項；交易不完整性致被告甲
    ○○購買系爭土地及建物無實益，其買受動機可議；被告丁
    ○○無端變賣家產，其出賣動機亦有可議之處等，均足以加
    強佐證被告間就系爭土地及建物所為之買賣行為及所有權移
    轉登記係基於通謀虛偽之意思表示，依民法第87條第1 項之
    規定，應屬無效，為此，爰依侵權行為或行使代位權訴請被
    告塗銷就系爭土地及建物所為之所有權移轉登記，回復登記
    為被告丁○○所有。
(八)又退步言，縱認被告丁○○與被告甲○○間就系爭土地及建
    物所為之買賣行為屬實，但揆諸債務人之財產為其債務之總
    擔保，被告丁○○與被告甲○○間就系爭土地及建物所為之
    買賣行為及所有權移轉登記已損及原告債權，且被告間為「
    世交」之關係，亦為生意上夥伴，被告丁○○擔任訴外人JO
    IN-ONE公司之連帶保證人，積欠臺灣地區12 家銀行數億元
    之連帶債務，被告甲○○應知之甚詳，焉有不知被告丁○○
    係因積欠債務而為脫產之目的出售系爭房地之理？原告主張
    被告甲○○「明知」買賣行為有害於原告之債權，自屬有據
    。另被告甲○○辯稱被告丁○○當時是急於用錢治療癌症，
    因此有好價錢可買，由此可知，被告甲○○對於以新臺幣
    250萬元之價金購買系爭房地，與真正市場價格間有一定差
    距知之甚明，被告甲○○即有「受益」之事實，基此，原告
    自得依民法第244條第2項及第4項規定，請求撤銷被告間就
    系爭土地及建物所為之買賣行為及所有權移轉登記行為，並
    請求被告塗銷就系爭土地及建物所為之所有權移轉登記，回
    復登記為被告丁○○所有等語。
(九)並先位聲明：1.確認被告間於97年12月8日就系爭土地及建
    物之買賣關係不存在；2.被告應塗銷系爭土地及建物於97
    年12月19日所為之所有權移轉登記，回復登記為被告丁○○
    所有。備位聲明：1.被告間於97年12月8日就系爭土地及建
    物所為之買賣行為及於97年12月19日所為之所有權移轉登記
    行為，應予撤銷；2.被告應塗銷系爭土地及建物於97年12月
    19日所為之所有權移轉登記，回復登記為被告丁○○所有。
二、被告甲○○則以：
(一)被告間確有買賣系爭土地及建物之事實，有買賣契約書可稽
    ，且被告甲○○分別於97年12月8 日自第一銀行運河分行提
    領新臺幣50萬元及自有現金新臺幣30萬元、97年12月16日在
    第一銀行運河分行開立票面金額為新臺幣100 萬元之臺灣銀
    行臺南分行支票、97年12月19日在京城銀行臺南分行開立票
    面金額為新臺幣70萬元之臺灣銀行臺南分行支票，交付與被
    告丁○○，亦有第一銀行運河分行之取款憑條、「受款人丁
    ○○」之傳票及臺灣銀行臺南分行支票影本可證，是被告甲
    ○○確已交付買賣價金新臺幣250萬元給被告丁○○。
(二)被告甲○○有以下之財產總計高達新臺幣13,320,840元：第
    一銀行之投資基金淨值新臺幣138 萬元、萬泰銀行投資基金
    新臺幣44萬元及美元3萬元（換算為新臺幣共計140萬元）、
    股票及不動產以公告現值計算價值共計新臺幣10,540,840元
    ，且被告甲○○與其兄林志隆共同經營隆興工業股份有限公
    司，持有公司股票市價達上千萬，足證被告甲○○確有資力
    足以購買系爭土地及建物。
(三)被告甲○○於97年12月底支付買賣價金完畢後，被告丁○○
    即將房屋之鑰匙交給被告甲○○，被告丁○○並於98年1 月
    將戶籍遷出，故在98年1 月間房屋就已交付被告甲○○，惟
    因被告丁○○當時癌症病情已相當嚴重，並至成大醫院開刀
    住院數月，後來好像又轉到臺北住院，被告甲○○考量人情
    事理，因此沒有趕在交屋時就請工人封閉房屋，而是在被告
    丁○○家屬稍有空時，約數月後才請工人將牆壁封閉。又系
    爭建物原為被告丁○○所有，相鄰之286 建號建物，則是在
    十多年前由被告丁○○之家屬取得，為出入方便，才打通上
    開兩建物之部分牆面，故在建築結構上，上開兩建物並非同
    一房屋，被告甲○○買下系爭土地及建物立牆阻隔不會對系
    爭建物之使用造成任何妨礙。另原告主張被告丁○○於98年
    10月仍有在系爭建物收信，顯示被告丁○○仍有使用該房屋
    云云，純係誤解，蓋被告丁○○之家屬就住在隔壁房屋，郵
    差約知悉如此，故會通知其家屬代領，郵政實務上多係如此
    送達，此應為眾所知悉之事。
(四)被告甲○○購買之系爭建物僅坐落在系爭土地上，並未坐落
    在1827地號土地上，故被告甲○○購買系爭土地及建物，就
    可以取得完整之土地及房屋，不需購買其他土地。而原告所
    指之1827地號土地，係位於和善街與既成巷道之十字路口交
    會處，作為道路使用之道路用地，此已作為道路用地之土地
    ，一般人根本不會花錢購買，以免多繳地價稅而毫無用處，
    且被告甲○○並無房地產之專業知識，於購買系爭土地及建
    物時，僅注意到建物謄本上，系爭建物確實僅坐落在系爭土
    地上，將來不會有任何產權爭議，對一般不是房地產專業之
    人，也僅能注意到這樣的細節。縱如原告所言，被告丁○○
    所出售之建物有增建庭院圍牆之一小段部分，洽好坐落在18
    27地號土地上，然被告雙方於購買時均不知有此情況，且此
    增建部分係屬違建，既占用道路用地，將來必遭拆除，又18
    27地號土地僅2 坪大小，其上尚有銀行設定抵押權，一般人
    均不會購買有設定抵押權而未塗銷之土地。再者，系爭土地
    直接接鄰臺南市○○街及旁邊之巷道，不會因為未購買1827
    地號土地而成為袋地，更何況1827地號土地已編定為臺南市
    ○○街道路用地，使用多年，為既成道路，不會妨害被告甲
    ○○之使用。
(五)被告甲○○以市價購買系爭土地及建物，並付出同額之現金
    ，並無「受益」之事實，原告依民法第244條第2項規定請求
    撤銷被告間之買賣行為及所有權移轉登記行為，應證明被告
    丁○○為買賣行為時「明知」有損害債權人之權利，且被告
    甲○○「於受益時亦知其情事」，惟原告於起訴狀中僅泛言
    被告甲○○與被告丁○○認識，因此推論被告甲○○知悉被
    告丁○○負有龐大債務，且進一步推論，被告甲○○知悉出
    售系爭土地及建物之目的係為損害債權，然縱使至親好友也
    不可能知道對方之經濟狀況，蓋不窺探他人財務狀況是常識
    也是人情事理，況且被告丁○○是被告甲○○父親之朋友，
    被告甲○○與被告丁○○既有輩份差距，在人情事理上更不
    可能詢問丁○○之負債情況及處分不動產之用意，是原告空
    言揣測被告二人間之買賣原因，顯無理由。
(六)原告既自認被告甲○○購買系爭土地及建物之時間即97年底
    當時景氣低迷，則被告甲○○以新臺幣250 萬元之較優惠價
    格取得系爭房地，不能認係詐害債權。況且，原告亦不否認
    被告丁○○當時急於用錢治療癌症，被告甲○○始得以低價
    購買系爭土地及建物，故縱依不動產估價師之鑑價結果，系
    爭土地及建物確有約新臺幣350 萬元之價值，亦屬被告甲○
    ○之合理利潤範圍，原告備位聲明，請求依民法第244條第2
    項撤銷被告間之買賣行為及所有權移轉登記行為，亦無理由
    等語資為抗辯。
(七)並聲明：原告之訴駁回。
三、被告丁○○未於最後言詞辯論期日到場，惟據其所提出書狀
    之答辯如下:
    被告丁○○一年前身體發生多項症狀，心裡有數，知道大概
    是癌症，但因公司情況很糟，且治療癌症之藥物、治療看護
    費用很貴，健保又多不給付，故拖延未檢查就醫。又被告丁
    ○○擔任公司之連帶保證人，銀行拒絕借款，只好向好友之
    兒子即被告甲○○商量，將系爭房地出售，週轉現金治病。
    被告甲○○看了房屋後表示，系爭房屋老舊不值錢，但土地
    在路口有投資價值，因此同意買下，而被告丁○○因出售系
    爭土地及建物而取得之價金，一年多來，幾乎均已用來支付
    醫療費用，被告間就系爭土地、建物之買賣並非虛偽等語資
    為抗辯。並聲明：原告之訴駁回。
四、本院依民事訴訟法第271條之1規定準用第270條之1規定，整
    理並協議兩造簡化爭點結果，兩造不爭執事項及爭執要點如
    下：
(一)兩造不爭執事項：
  1.被告丁○○於民國97年6月19日與原告簽定保證書，約定凡
    訴外人JOIN-ONE公司對原告現在（包括過去已發生尚未清償
    者）及將來連續發生之票據、借款、墊款、透支、保證、應
    收帳款暨融資、衍生性金融商品交易及其他基於授信關係所
    發生之債務暨其利息、遲延利息、違約金、損害賠償及有關
    履行上開債務所需一切之費用，合計以美金9,600,000元為
    限額，願與訴外人JOIN-ONE公司負連帶清償責任。
  2.訴外人JOIN-ONE公司分別於96年6月21日及97年5月30日與原
    告簽訂授信總額度美金400萬元之授信總約定書及授信核定
    通知確認書，嗣分別於97年6月25日97年7月9日97年8
    月1日97年9月3日97年9月4日97年9月15日97年9月
    15日97年11月3日97年12月1日97年10月28日出具動用
    申請書，向原告借款美金195, 590元245,990元230,6
    37元958,961.62元224,300元259,655元95,605元
    358,967.6元45,690元380,000元，合計美金2,995,396.
    22元，借款期限分別至97年12月22日98年1月5日98年
    1月27日98年3月1日98年3月2日98年3月14日98年3
    月14日98年5月2日98年5月30日98年4月28日，因訴外
    人JOIN-ONE公司於借款到期無法依約清償本息，遂於98年5
    月25日簽立動用申請書約定將上開借款到期日均展延至98年
    7月31日。
  3.訴外人JOIN-ONE公司於94年7月15日與原告簽訂衍生性金融
    商品風險額度書表，復於97年6月19日簽訂臺北富邦銀行交
    割前風險（PSR）額度通知書，約定訴外人JOIN-ONE公司與
    原告為衍生性金融商品交易，PSR額度為美金400萬元。嗣因
    訴外人JOIN-ONE公司97年12月17日交易部位市場評價損失（
    MTM LOSS）超過通知門檻，JOIN-ONE公司於原告催告後，仍
    未依約補足擔保品，原告遂於97年12月19日執行平倉。訴外
    人JOIN-ONE公司於原告執行平倉後，應於97年12月24日給付
    美金361萬元。
  4.因訴外人JOIN-ONE公司屆期均未清償上開2、3之債務，原告
    於98年7月21日對被告丁○○聲請核發支付命令，經本院於
    98年7月24日核發98年度司促字第23789號支付命令，其內容
    為：債務人（即被告丁○○）應於本命令送達後20日之不變
    期間內，向債權人（即原告）清償債務美金5,425,474.09元
    ，及如附表所示之利息、違約金，並賠償程序費用新臺幣50
    0元。
  5.系爭土地及建物依土地登記謄本記載原為被告丁○○所有，
    於97年12月19日以買賣為原因（原因發生日期：97年12月8
    日），辦理所有權移轉登記為被告甲○○所有。
(二)兩造爭執要點：
  1.被告間就系爭土地及建物所為之買賣及所有權移轉登記之行
    為是否均為通謀虛偽意思表示？
  2.被告間就系爭土地及建物之買賣是否明知有害及原告之債權
    ？原告主張依民法第244條第2項規定撤銷被告間就系爭土地
    及建物所為之買賣及所有權移轉登記行為，是否有理由？
五、茲就上開兩造爭執要點，分述本院得心證之理由如下：
(一)原告主張被告於97年12月8日就系爭土地及建物所為之買賣
    為通謀虛偽意思表示，惟為被告所否認，被告甲○○辯稱其
    係以新臺幣250萬元向被告丁○○購買系爭土地及建物，並
    提出土地、建物買賣契約書（下稱系爭買賣契約書）影本為
    證。經查:系爭買賣契約書約定之買賣總額為新臺幣250萬元
    ，價金交付日期及方法為:(1)97年12月8日承買人（即被告甲
    ○○）應付新臺幣80萬元正；(2)稅單開徵日承買人（即被告
    甲○○）應付新臺幣100萬元正；(3)過戶完畢日承買人（即
    被告甲○○）應付新臺幣70萬元等語，有被告甲○○提出之
    系爭買賣契約書影本在卷可稽。而被告甲○○辯稱其有資力
    購買系爭房地，其分別於97年12月8日提領新臺幣50萬元現
    金及自有現金新臺幣30萬元、97年12月16日申請第一銀行運
    河分行簽發付款人為臺灣銀行臺南分行、票面金額為新臺幣
    10 0萬元之支票、97年12月19日申請京城銀行臺南分行簽發
    付款人為臺灣銀行臺南分行、票面金額為新臺幣70萬元之支
    票，交付與被告丁○○，用以支付購買系爭土地及建物之價
    金等語，並提出第一商業銀行信託資金投資損益查詢單、萬
    泰銀行客戶投資損益表、第一銀行運河分行存摺類存款取款
    憑條、「受款人丁○○」之傳票及臺灣銀行臺南分行支票影
    本為證（本院卷(一)第106、289、290頁）。經本院向臺灣
    銀行臺南銀行函查結果，上開第一銀行運河分行、京城銀行
    臺南分行所簽發之支票，均由臺灣中小企業銀行安平分行提
    出交換，上開支票之受款人均為丁○○，有臺灣銀行臺南分
    行99年4月16日臺南營字第09950022061號函及其所附支票影
    本在卷可稽（本院卷(一)第330-332頁），足證被告甲○○
    確曾分別以上開支票支付被告丁○○新臺幣100萬元及70萬
    元，合計為170萬元。然關於系爭買賣契約所約定被告甲○
    ○應於簽約時交付新臺幣80萬元部分，依被告甲○○所提之
    取款憑條，僅得證明被告甲○○確曾於97年12月8日提領現
    金新臺幣50萬元，而無法證明該筆現金之流向，亦無從據以
    認定被告甲○○於同日有交付新臺幣80萬元與被告丁○○，
    故尚難認被告甲○○有交付250萬元之價金向被告丁○○購
    買系爭土地及建物。
(二)原告主張被告間就系爭土地及建物約定之價金250萬元，低
    於市價甚多，可見其買賣是通謀虛偽等語，惟為被告所否認
    ，經查:
  1.本院依原告之聲請將系爭土地及建物送請卓群不動產估價師
    事務所鑑定其市場價格，依卓群不動產估價師事務所提出之
    不動產估價報告書所示，該所針對系爭房地進行產權、一般
    因素（即政策面、國內外經濟面）、不動產市場概況、區域
    因素（即近鄰地區土地利用情形、建物利用情形、公共設施
    概況、交通運輸概況）、個別因素、最有效使用情況及估價
    師專業意見分析後，評估系爭土地及建物於97年12月8日之
    估價金額為新臺幣3,522,353元，有該事務所所提出之不動
    產估價報告書附卷可稽，可見系爭土地及建物於97年12月8
    日之市場上價格較系爭買賣契約所約定之買賣總額新臺幣
    250萬元，高出102萬餘元，足證系爭買賣契約所約定之買賣
    價金顯低於買賣當時之市價，顯有違常情。
  2.被告甲○○雖辯稱其係於景氣低迷時購買系爭房地，故得以
    低價購買云云，惟查上開估價報告書已將97年全球金融危機
    等國內外經濟面因素考量在內，而評估系爭土地及建物於97
    年12月8日之價格為新臺幣3,522,353元，是被告甲○○所辯
    ，尚無可取。
  3.至被告丁○○辯稱其於97年底身體發生多項症狀，心知大概
    是罹患癌症，為籌措治療癌症之費用，始將系爭房地出售以
    周轉現金云云，惟查被告丁○○所提出之醫療費用收據（本
    院卷(一)第84-94頁）均為98年3月14日至98年11月27日間之
    醫療費用支出單據，復據其提出之成功大學醫學院附設醫院
    診斷證明書記載：「被告於98年3月2日因食道癌於98年3月2
    日入院安排正子照影…」等語（本院卷(一)第306頁），依
    上開證據所示，僅得認定被告丁○○於98年3月間始至醫院
    治療癌症，在此之前，被告丁○○是否確已知悉自己罹患癌
    症已非無疑。再則，被告丁○○既於97年12月8日急於出售
    系爭房地籌措治療癌症之費用，然卻遲至98年3月間始就醫
    治療，亦有違常理，是尚難認定被告丁○○於97年12月間有
    因知悉罹患癌症而急於降價出售系爭土地及建物之情事。
  4.綜上，被告甲○○辯稱因被告丁○○急於用錢治療癌症，其
    始得以低價購買系爭房地云云，委無可採。原告主張系爭買
    賣契約所約定之系爭房地買賣總額新臺幣250萬元，低於當
    時之系爭土地及建物之市價甚多，顯有違常情等語，應堪採
    信。
(三)再依系爭買賣契約書約定，被告甲○○應於「過戶完畢日」
    交付買賣價金之尾款新臺幣70萬元，然依一般不動產買賣交
    易習慣，買受人多於「交屋」時始交付尾款與出賣人，以保
    障買賣雙方之權益，是系爭買賣契約約定「過戶完畢日」（
    在出賣人尚未交屋之前）即付清全部尾款等情，而未保留一
    部分尾款在出賣人交屋時才付清價金，亦與一般交易習慣不
    符。又被告甲○○雖辯稱其與被告丁○○約定於過戶完畢付
    清尾款即交付系爭土地及建物，而事實上被告丁○○於97年
    12 月底買賣價金支付完畢後，即將房屋鑰匙交給被告甲○
    ○，並於98年1月將戶籍遷出云云，惟查被告丁○○於98年
    10 月6日寄發存證信函與原告時，仍自行記載「寄件人地址
    」為「臺南市○○區○○街90號」，有原告提出之存證信函
    附卷足憑（本院卷(一)第49頁），可見被告丁○○於98年10
    月6日時仍居住在「臺南市○○區○○街90號」處所，實際
    並未遷出，是被告甲○○辯稱被告丁○○於97年12月底即交
    屋云云，自難採信，原告主張系爭土地及建物至98年10月6
    日，仍由被告丁○○居住使用等語，與上開證據相符，堪信
    為真實。被告辯稱渠等間買賣並非虛偽云云，惟系爭土地及
    建物卻仍由原出賣人即被告丁○○繼續居住使用，並未交付
    被告甲○○，亦有違一般經驗法則。
(四)被告甲○○自承於購買系爭土地及建物時，知悉系爭建物與
    相鄰286建號（即門牌號碼台南市○○街88號）建物之內部
    相通等情（本院99年8月12日言詞辯論筆錄），而依臺灣地
    區不動產買賣交易習慣，一般人不會願意自己的透天房屋與
    他人透天房屋相通使用，與不相干之人共住同一屋簷下，除
    非在買賣當時即約定賣方須於交屋前將房屋牆壁回復到如建
    物平面圖所示之原狀，或約定由買方負責將房屋牆壁回復到
    如建物平面圖所示之原狀，若約定由買方負責將房屋牆壁回
    復原狀，亦通常會約定回復費用由賣方或買方負擔，有卷附
    卓群不動產估價師事務所99年5月25日卓師估南字第9901013
    01-1號函可參（本院卷(二)第1-7頁），然系爭買賣契約對
    前述回復房屋牆壁之事項均付之闕如，顯有悖於一般交易習
    慣。
(五)被告丁○○辯稱被告甲○○認為系爭建物老舊不值錢，但系
    爭土地有投資價值，故同意買受云云，被告甲○○則辯稱買
    受系爭土地及建物係打算拆除房屋重新規劃整建，如價格划
    算，亦考慮出售云云（本院99年8月12日言詞辯論筆錄）。
    惟查被告甲○○自承約於98年4、5月間始僱工將與鄰房相通
    之牆壁封閉，且部分牆壁係以木板封閉，如欲出售或自己使
    用，均需再經過相當之整理施工等語（同上開言詞辯論筆錄
    ）。然查被告甲○○於購買系爭房地之初，果真以投資土地
    、重建房屋為目的，何以於價金付清4、5個月後始自行僱工
    將牆壁封閉，任閒置購入之系爭建物長達4、5個月？縱如被
    告甲○○所辯，係因被告丁○○當時病情嚴重，考量人情事
    理，故於數月後始僱工封閉牆壁，惟系爭建物部分牆壁僅以
    木板封閉，無論將來欲出售或自用，均須再為二次施工，則
    被告甲○○支付木板封閉之費用豈非白白花費？再者，如欲
    拆除系爭建物重建，該以木板封閉之牆壁亦不足以作為鄰房
    之外牆使用，是被告甲○○所辯既有上開不合理之處，自難
    採信。
(六)原告另主張臺南市○○區○○段1827地號土地位於系爭建物
    車庫之出入口，被告甲○○購買系爭房地卻未一併購買1827
    地號土地，亦有違常情等語；被告甲○○雖辯稱於購買系爭
    房地時，僅注意系爭建物登記謄本記載建物坐落之土地，並
    不知悉系爭建物增建之庭院圍牆有占用到1827地號土地，且
    1827地號土地為道路用地，無購買價值，未購買該筆土地亦
    不影響系爭土地及建物之使用云云。然查被告甲○○既以投
    資土地、重建房屋為目的，已如前述，豈會僅注意系爭建物
    之建物謄本，而未注意較為重要之系爭1828地號土地臨路狀
    況？又1827地號土地雖為道路用地，依都市計畫相關規定「
    視為將以徵收方式視財源籌措情形編列預算徵收取得」，惟
    於依法徵收前仍得為從來之使用，且1827地號土地為三角形
    ，現況為系爭建物北側車庫進出鐵捲門及圍牆占用，與不規
    則形之系爭土地合併為長方形使用等情，有卓群不動產估價
    師事務所前開函及不動產估價報告書在卷可查，則為使系爭
    土地達最有效使用，被告甲○○於購買系爭土地時，理當併
    同購買1827地號土地，以取得便於重新規劃整建之長方形土
    地。另因1827地號土地為道路用地，其上雖設有最高限額新
    臺幣170萬元之抵押權，有卷附1827地號土地登記謄本可證
    （本院卷(一)第107頁），被告甲○○亦可以此為由，壓低
    價格購買1827地號土地，藉以獲得更高之土地利用價值，是
    被告甲○○未併同購買與系爭土地相鄰之1827地號土地，有
    悖於交易常情。
(七)綜上所述，本院審酌被告間就系爭土地及建物之買賣，有上
    述諸多違反常情及交易習慣之處，故認原告主張被告間並無
    買賣、移轉系爭土地及建物之意思，而係被告丁○○為脫免
    債務，而與被告甲○○成立通謀虛偽之買賣關係等語，應可
    採信。又民法第87條第1項前段「表意人與相對人通謀而為
    虛偽意思表示者，其意思表示無效」之規定，被告間就系爭
    土地及建物出於通謀虛偽意思表示所成立之買賣契約及所有
    權移轉登記行為均屬無效，是原告請求確認被告間就系爭土
    地及建物之買賣關係不存在，即屬有據。
六、按債務人欲免其財產被強制執行，與第三人通謀而為虛偽意
    思表示，將其所有不動產為第三人設定抵押權者，債權人可
    依侵權行為之法則，請求第三人塗銷登記，亦可行使代位權
    ，請求塗銷登記；又債權人主張債務人與第三人所為之不動
    產買賣，係通謀虛偽意思表示，而代位債務人請求塗銷不動
    產移轉登記者，僅得向該第三人為之，不得對債務人一併為
    此請求，最高法院73年台抗字第472 號、71年台上字第4342
    號判例意旨參照。查被告甲○○仍登記為系爭土地及建物之
    所有權人，惟被告間就系爭土地及建物所為之買賣行為及所
    有權移轉登記行為均屬無效，已如前述，被告丁○○自得請
    求被告甲○○塗銷該所有權移轉登記，今被告丁○○怠於請
    求被告甲○○塗銷，而原告為被告丁○○之債權人，依上開
    說明，原告為保全其債權，自得代位被告丁○○請求被告甲
    ○○塗銷該所有權移轉登記，回復為被告丁○○所有之登記
    ，然原告僅得向被告甲○○為請求，而不得對被告丁○○一
    併為塗銷登記之請求，是原告聲明請求被告丁○○塗銷該所
    有權移轉登記部分，即無理由，應予駁回。
七、從而，原告依據民法第87條、第184條及第242條之規定，請
    求確認被告間於97年12月8日就坐落臺南市○○區○○段182
    8地號土地及其上131建號即門牌號碼臺南市○○區○○街90
    號建物（包含未保存登記建物）所為之買賣關係不存在，並
    請求被告甲○○塗銷如主文第2項所示之所有權移轉登記，
    為有理由，應予准許。至於原告請求逾此範圍，請求被告丁
    ○○塗銷上開所有權移轉登記，則屬無據，應予駁回。
八、原告先位聲明請求確認被告就系爭土地及建物之買賣關係不
    存在，為有理由，本院就其備位聲明部分即毋庸再予審究。
    又本件事實已臻明確，兩造其餘攻擊防禦方法，經審酌後，
    核與本件之結論不生影響，爰不一一贅述，附此敘明。
九、按法院為終局判決時，應依職權為訴訟費用之裁判，民事訴
    訟法第87條第1 項定有明文。查本件原告之訴為一部有理由
    、一部無理由，訴訟費用經核為新臺幣123,947元（包括第
    一審裁判費新臺幣35,947元、鑑定費用新臺幣88, 000元，
    合計123,947元），應由被告負擔111,552元，餘12,395 元
    由原告負擔。
十、結論：原告之訴為一部有理由，一部無理由，依民事訴訟法
    第385條第1項、第79條、第85條第1項、第87條第1項，判決
    如主文。
中    華    民    國    99    年    9     月    2     日
                  民事第二庭    法      官  翁金緞
以上正本證明與原本無異。
如對本判決上訴，須於判決送達20日內向本院提出上訴狀。如委
任律師提起上訴者，應一併繳納上訴審裁判費。
中    華    民    國    99    年    9     月    2     日
                                書記官  彭建山

司法院資訊處製作；財團法人民間司法改革基金會備份。
